臺灣板橋地方法院刑事判決　　　　　　99年度簡上字第1354號
上　訴　人　曾仁俊
即　被　告
上列上訴人即被告因詐欺案件，不服本院於中華民國99年11月9
日所為之99年度簡字第8443號第一審刑事簡易判決（聲請簡易判
決處刑書案號：99年度偵字第16372 、21015 號），提起上訴，
本院管轄之第二審合議庭判決如下：
    主  文
上訴駁回。
    事  實
一、曾仁俊能預見依一般社會生活之通常經驗，如提供其於金融
    機構開立之提款卡及密碼予姓名年籍不詳之人使用，可能幫
    助不特定犯罪集團作為詐欺財物之用，竟基於幫助詐欺取財
    之不確定故意，於民國99年5 月3 日晚間9 時許，在臺北火
    車站北二門附近，將其所有之中國信託商業銀行蘆洲分行帳
    戶（帳號：000000000000號，下稱中信銀行帳戶）之提款卡
    及密碼，交付真實姓名年籍不詳之詐欺集團成員，供該詐欺
    集團成員遂行詐欺犯行使用。嗣該詐欺集團成員取得上揭中
    信銀行帳戶之提款卡及密碼後，即基於意圖為自己不法所有
    之犯意，以撥打電話之方式詐欺陳嘉麟、劉申方、江慧蓮、
    曾怡綾，致渠等陷於錯誤，分別匯款至上揭中信銀行帳戶（
    關於被害人、詐騙方式、匯款時間、匯款金額均詳如附表）
    ，並旋遭提領，嗣經陳嘉麟等人察覺有異而報警處理，始查
    悉上情。
二、案經陳嘉麟告訴臺北縣政府警察局（現改制為新北市政府警
    察局）蘆洲分局移送臺灣板橋地方法院檢察署檢察官偵查起
    訴。
    理  由
一、按被告以外之人於審判外之言詞或書面陳述，除法律有規定
    者外，不得作為證據，刑事訴訟法第159 條第1 項定有明文
    ；又被告以外之人於審判外之陳述，雖不符前4 條之規定，
    而經當事人於審判程序同意作為證據，法院審酌該言詞陳述
    或書面陳述作成時之情況，認為適當者，亦得為證據，同法
    第159 條之5 第1 項規定甚明。經查：本件被告及檢察官於
    本院審理時，對於本判決以下所引證據（含供述證據及非供
    述證據）之證據能力均表示不爭執（本院卷第27頁反面、第
    28頁、第54頁），復未於言詞辯論終結前，對前開證據之證
    據能力提出異議，本院審酌前揭證據作成之情況，亦無違法
    或不當之處，揆諸前揭規定，上開證據自均有證據能力無疑
    ，合先敘明。
二、訊據被告矢口否認涉有幫助詐欺犯行，辯稱：伊於99年5 月
    3 日晚間9 時許，因欲應徵接送風塵女子之工作，與自稱「
    王經理」之人相約在臺北火車站北二門見面，對方要伊提供
    提款卡及密碼，後來伊到達該處，有某自稱「王經理」派來
    的男子向伊要提款卡及密碼，後來對方趁伊在跟「王經理」
    講電話時，將伊之提款卡2 張（含上揭中信銀行帳戶提款卡
    1 張及被告所有之土地銀行帳戶提款卡1 張）搶走，伊因為
    腳受傷，所以追不上該男子，後來「王經理」說等一下要將
    提款卡還給伊，伊才未當場報警，然有於99年5 月5 日前往
    鐵路警察局報案，伊有於同年月4 日打電話去土地銀行蘆洲
    分行掛失，但中國信託銀行的電話一直打不進去，約同年月
    4 日下午5 時許，伊才打電話向中國信託銀行掛失云云，並
    提出自由時報求職欄廣告影本1 紙（99年度偵字第16372 號
    第28頁）、臺灣土地銀行金融卡狀況查詢單1 紙（本院卷第
    6 頁）附卷為証。經查：
（一）本件被害人陳嘉麟、劉申方、江慧蓮、曾怡綾遭詐欺集團
      成員以如附表所示之方式詐欺，並於附表所示之時間，將
      如附表所示之款項匯入被告上揭中信銀行帳戶等事實，業
      據證人即被害人陳嘉麟、劉申方、江慧蓮、曾怡綾於警詢
      中證述明確（99年度偵字第21015 號卷第5 、6 頁、99年
      度偵字第16372 號卷第16、17、20、21、22、23頁），並
      有郵政跨行匯款申請書1 紙（99年度偵字第21015 號卷第
      10頁）、合作金庫自動櫃員機交易明細表1 紙（99年度偵
      字第16372 號第35頁）、郵政自動櫃員機交易明細表1 紙
      （99年度偵字第16372 號第41頁）、土地銀行自動櫃員機
      存戶交易明細表1 紙（99年度偵字第16372 號第46頁）、
      上揭中信銀行帳戶開戶資料及交易明細（99年度偵字第21
      015 號卷第15至19頁）1 份附卷可參，應堪認定為真實。
      又被告有於99年5 月3 日晚間9 時許，攜帶其所有之上揭
      中信銀行帳戶之提款卡，在臺北火車站北二門附近，與姓
      名年籍不詳之詐欺集團成員見面，被告並有告知該提款卡
      之密碼等事實，亦據被告於警詢、偵查及本院審理中供承
      不諱，亦堪信為實情。
（二）按刑法上之故意，可分為直接故意與不確定故意（間接故
      意），所謂「不確定故意」，係指行為人對於構成犯罪之
      事實預見其發生而其發生並不違背其本意者，刑法第13條
      第2 項定有明文。被告雖矢口否認有何幫助詐欺之犯意，
      並以前詞置辯，然查：被告於審理中自承：伊係自警專畢
      業，於73年至79年間曾擔任警員等語（本院卷第27頁、54
      頁反面、55頁），堪認被告曾從事警務工作，應有相當之
      辨別事理能力，尤其對於犯罪之警覺性較一般人為高，顯
      非毫無判斷能力之人，豈有誤信應徵工作需提供提款卡、
      密碼之理。再以個人於金融機構所開設帳戶之提款卡及密
      碼等物，攸關個人之財產利益，並得作為存款、提款及匯
      款使用，理應慎重保管，不輕易交付他人以免遭濫用，再
      衡諸社會常情，於應徵工作時，必先知悉所應徵工作之公
      司名稱、住址及從事業務內容，並前往公司所在地進行面
      試，且於尚未決定是否僱用前並無要求應徵者先行提供帳
      戶資料之理，詎被告竟於不知所應徵之公司名稱、地址、
      從事應徵者之身分及提供提款卡之目的等情形下，攜帶其
      上揭中信銀行帳戶提款卡及土地銀行提款卡各1 張前往臺
      北火車站赴約，並當場將提款卡密碼告知對方等情，已與
      情理有違。再被告所辯稱：伊所攜帶之提款卡2 張遭搶奪
      云云，然以被告前往赴約後，若無交付提款卡之意思，自
      應妥善保管上揭提款卡並迅速離開現場，豈有因與該欺集
      團成員通話並導致提款卡遭搶奪之情，況被告自承：他拿
      了金融卡後，還向我要密碼，他說要去提款卡前面，先看
      我的卡片可不可以用，但是他東西一拿就跑掉，提供帳戶
      的3,000 元是他要給我的找工作的前金等語（本院卷第55
      頁），足見被告就提供提款卡等事項已先與該詐欺集團成
      員達成協議，再以其當場將提款卡密碼告知對方諸情研判
      ，被告顯有交付上揭提款卡之意思，自難認其上揭提款卡
      係遭該詐欺集團成員搶奪。況以若被告上揭提款卡遭人搶
      奪，本應立即報警處理，並詳實陳述案發經過，俾便警方
      助其取回，並立即辦理掛失止付以防遭人盜用，然經本院
      就被告報案經過函詢內政部警政署鐵路警察局，經該局函
      覆稱：被告於99年5 月5 日19時許至本局第一警務段臺北
      分駐所報稱：「於99年5 月3 日19時許，在臺北車站北二
      門遺失中國信託及土地銀行提款卡各1 張。」另經調閱該
      日處理員警於受理案件紀錄表記載內容為：「報案人說法
      反覆、言詞閃爍、堅稱遺失、只需登記備查即可不需E 化
      報案。」等內容等語，有內政部警政署鐵路警察局100 年
      3 月2 日鐵警刑字第1000002617號函文1 份（含當日處理
      警員之工作紀錄簿、受理各類案件紀錄表及受理遺失物案
      件登記簿影本各1 份，本院卷第42至49頁）在卷可參，則
      被告於遭搶奪後，竟於翌（4 ）日方前往辦理土地銀行提
      款卡之掛失止付（本院卷第9 頁，被告提出之臺灣土地銀
      行金融卡狀況查詢單參照），並遲至同年月5 日19時許，
      以電話向中國信託銀行之客服人員辦理掛失，且經該客服
      人員告知上揭中信銀行帳戶異常，始決定前往報案（99年
      度偵字第16372 號卷第14頁，被告警詢筆錄參照），又其
      雖有至鐵路警察局報案，惟其報案內容竟為上揭提款卡「
      遺失」，而與其所辯稱遭搶奪之情節無涉，就此被告雖又
      辯稱：當天還有一位先生一直用電話跟我聯絡，他一直約
      時間要還我，所以未立即報案及掛失止付云云，然被告既
      稱上揭提款卡遭詐欺集團搶奪，衡情其又豈有信任該詐欺
      集團將自行歸還該提款卡之理。綜上所陳，被告上揭辯詞
      ，不僅與其上揭報案內容有所歧異，更與經驗法則有所違
      背，要難採信。準此，被告應係自願交付提款卡予詐欺集
      團成員，且其既能預見上揭中信銀行帳戶提款卡及密碼遭
      人取走後，可能淪為幫助他人從事詐欺犯罪取款使用之工
      具，亦無所謂而任意交付，其具有幫助詐欺取財之不確定
      故意，應可認定。
（三）至被告所提出之自由時報求職欄廣告影本1 紙，僅得證明
      自由時報有於當日刊登被告所稱之求職廣告，然尚難證明
      被告有撥打該求職電話與詐欺集團成員聯絡，更難證明雙
      方通話之內容為何；再其所提出之上揭臺灣土地銀行金融
      卡狀況查詢單1 紙，亦僅得證明被告有於99年5 月4 日辦
      理掛失其土地銀行提款卡之事實，然究無從證明與本件上
      揭詐欺集團成員所使用之上揭中信銀行帳戶提款卡有何關
      連，是被告所提出之上揭證據方法，均難採為有利於被告
      之證據。
（四）綜上所陳，本案事證明確，被告犯行洵堪認定，自應依法
      論科。
三、按刑法上之幫助犯，係對於犯罪與正犯有共同之認識，而以
    幫助之意思，對於正犯資以助力，而未參與實施犯罪之行為
    者而言。本件詐欺集團使用被告之上揭中信銀行帳戶，對告
    訴人陳嘉麟、被害人劉申方、江慧蓮、曾怡綾施以詐術，致
    渠等陷於錯誤而匯入款項，係犯詐欺取財罪，而被告僅提供
    該帳戶之提款卡及密碼予詐欺集團使用，而未參與詐騙集團
    成員對被害人施用詐術之行為，然其提供帳戶供詐欺集團使
    用之結果，已使詐欺集團得以順利取走所詐欺之款項，對詐
    欺行為之遂行顯有相當程度之助力，是核其所為，係犯刑法
    第30條第1 項、第339 條第1 項之幫助詐欺取財罪，並應按
    同法第30條第2 項減輕之。被告以一幫助行為，幫助該詐欺
    集團先後詐騙告訴人陳嘉麟、被害人劉申方、江慧蓮、曾怡
    綾等人之財物，而觸犯4 件幫助詐欺罪，為想像競合，應依
    刑法第55條規定從一幫助詐欺取財罪處斷。原審同此認定，
    並審酌被告提供上揭中信銀行帳戶提款卡供他人詐欺取財，
    助長詐騙財產犯罪之風氣，且因被告提供個人帳戶，致使執
    法人員難以追查該詐騙集團成員之真實身分，增加被害人尋
    求救濟之困難，並擾亂金融交易往來秩序，危害社會正常交
    易安全，兼衡告訴人及被害人等分別損失金額、被告犯罪之
    手段，及其犯罪後之態度等一切情狀，依刑事訴訟法第449
    條第1 項前段、第3 項、第454 條第2 項，刑法第30條第1
    項前段、第2 項、第339 條第1 項、第41條第1 項前段，刑
    法施行法第1 條之1 第1 項、第2 項前段之規定，判處有期
    徒刑3 月，並諭知如易科罰金之折算標準，其認事用法並無
    違誤，量刑亦屬妥適，被告上訴意旨猶執陳詞，否認犯罪，
    為無理由，應予駁回。
據上論斷，應依刑事訴訟法第455 條之1 第1 項、第3 項、第36
8 條，判決如主文。
本案經檢察官李美金到庭執行職務。
中    華    民    國   100    年    4     月    15    日
                  刑事第十二庭  審判長法  官  王士珮
                                              楊明佳
                                              張誌洋
以上正本證明與原本無異
不得上訴
                                      書記官  張桐嘉
中    華    民    國   100    年    4     月    18    日
┌──┬────┬─────────────┬─────┬─────┐
│編號│被害人  │詐   騙   方   式         │匯款時間  │匯款金額  │
│    │        │                          │          │（新臺幣）│
├──┼────┼─────────────┼─────┼─────┤
│ 1  │陳嘉麟  │於99年5 月4 日12時許，撥打│99年5 月4 │30,000元  │
│    │        │電話冒充為陳嘉麟之孫女，佯│日13時許  │          │
│    │        │稱：急需裝修費用，需即刻轉│          │          │
│    │        │帳云云。                  │          │          │
├──┼────┼─────────────┼─────┼─────┤
│ 2  │劉申方  │於99年5 月4 日17時28分許，│99年5 月4 │10,109元  │
│    │        │撥打電話佯稱：因你於網路購│日18時15分│          │
│    │        │物時，誤將付款方式設為分期│許        │          │
│    │        │付款，需至自動櫃員機操作取│          │          │
│    │        │消云云。                  │          │          │
├──┼────┼─────────────┼─────┼─────┤
│ 3  │江慧蓮  │於99年5 月4 日18時16分許，│99年5 月4 │29,989元  │
│    │        │撥打電話佯稱：因你於網路購│日18時24分│          │
│    │        │物時，因遭工作人員誤設為分│許        │          │
│    │        │期付款，需至自動櫃員機操作│          │          │
│    │        │取消云云。                │          │          │
├──┼────┼─────────────┼─────┼─────┤
│ 4  │曾怡綾  │於99年5 月4 日18時許，撥打│99年5 月4 │4,989元   │
│    │        │電話佯稱：因你於網路購物時│日18時26分│          │
│    │        │，誤將付款方式設為分期付款│許        │          │
│    │        │，需至自動櫃員機操作取消云│          │          │
│    │        │云。                      │          │          │
└──┴────┴─────────────┴─────┴─────┘
附錄本案論罪科刑法條全文：
中華民國刑法第339條
（普通詐欺罪）
意圖為自己或第三人不法之所有，以詐術使人將本人或第三人之
物交付者，處 5 年以下有期徒刑、拘役或科或併科 1 千元以下
罰金。
以前項方法得財產上不法之利益或使第三人得之者，亦同。
前二項之未遂犯罰之。